【裁判字號】    97,訴,795
【裁判日期】    970630
【裁判案由】    偽造文書等
【裁判全文】
臺灣臺北地方法院刑事判決               97年度訴字第795號
公  訴  人  臺灣臺北地方法院檢察署檢察官
被      告  甲○○
上列被告因偽造文書案件，經檢察官提起公訴（九十七年度偵字
第七九四一號），本院判決如下：
    主  文
甲○○連續行使偽造私文書，足以生損害於他人，處有期徒刑貳
年。
    事  實
一、甲○○基於意圖為自己不法所有之概括犯意，先於民國九十
    二年八月間，向丙○○佯稱，其在三峽鳶山有一筆土地，擬
    採由其出地、丙○○出資之方式，共同投資經營土雞城休閒
    農場，保證二年回本，並提供某建築師事務所於八十七年三
    月七日所繪製休閒農場設計圖予丙○○參考，致丙○○陷於
    錯誤，誤以為甲○○確實有意願與伊共同投資土雞城休閒農
    場，先於九十二年十月四日在臺北市○○區○○路二段一○
    九號二樓其住處交付現金新臺幣（下同）一百萬元予甲○○
    ，又於九十二年十月二十四日在上揭住處交付票號：ＡＡ0
    000000號、發票日期：九十二年十月二十四日、發票
    人：丙○○、付款人：萬泰商業銀行臺北分行、面額二百萬
    元之支票予甲○○提示兌現，詎甲○○取得上揭款項後隨即
    花用殆盡，未用於投資土雞城休閒農場。甲○○復承前意圖
    為自己不法所有之概括犯意，於九十四年九月間向丙○○佯
    稱亟需一筆資金購置其叔父乙○○所有之坐落臺北縣三峽鎮
    ○○段鳶山小段三一、三一之一、一三五、一三六、一三七
    地號土地（下稱鳶山段土地），作為渠等所投資土雞城休閒
    農場用地，請丙○○先行提供其所有不動產向銀行貸款，伊
    願意負擔貸款本息，待取得土地所有權後，再設定抵押權予
    丙○○，致丙○○陷於錯誤，誤以為甲○○確實有意購買土
    地，且願意負擔貸款利息，於九十四年九月二十一日簽立借
    據向臺北國際商業銀行思源分行（後更名為永豐商業銀行思
    源分行，下稱臺北國際商銀）貸款共計四百八十萬元，臺北
    國際商銀於同年月二十三日撥款四百八十萬元至丙○○於該
    行所開設第0000000000000帳號活期儲蓄存款
    帳戶（下稱臺北國際商銀丙○○帳戶）後，丙○○隨即於九
    十四年（起訴書誤載為九十六年）九月二十六日、同年月三
    十日提領三百萬元、六十萬元予甲○○作為購置土地資金，
    甲○○復向丙○○表示，為代繳上揭貸款利息，需暫時保管
    臺北國際商銀丙○○帳戶存摺及印章，丙○○不疑有他，因
    該帳戶之開戶印章原係丙○○申辦印鑑證明所使用之「丙○○」圓形章，遂於九十四年十月三十日向臺北國際商銀申請
    變更為「丙○○」方形章，並將上揭存摺連同「丙○○」方
    形章交付予甲○○保管，詎甲○○明知上揭存摺及印章係丙○○為授權甲○○支付貸款本息所交付，不得作為他途使用
    ，竟未經丙○○授權，於九十四年十月三十日至十一月四日
    間某時，在不詳地點，盜蓋「丙○○」方形章於如附表所示
    空白之臺北國際商業銀行取款憑條存戶簽章欄上，於三日後
    將「丙○○」方形章返還予丙○○，復承前意圖為自己不法
    所有及行使偽造私文書之概括犯意，於如附表所示時間，將
    如附表所示盜蓋「丙○○」方形章之臺北國際商業銀行取款
    憑條，填寫帳號及金額，以示丙○○欲領取如附表所示金額
    ，連同上揭存摺提出於臺北國際商銀而行使之，足以生損害
    於丙○○及臺北國際商銀對於存款管理之正確性，致使臺北
    國際商銀承辦人員陷於錯誤，而交付如附表所示款項予丙○○，共計盜領款項七十七萬元（詳細盜領時間、金額均如附
    表所示）。迨至九十五年七月間，丙○○向甲○○取回上揭
    存摺，發現帳戶內僅剩下三萬元，且甲○○未依約支付貸款
    利息，亦無進行土雞城休閒農場之開發，始知受騙。
二、案經丙○○訴由臺北市政府警察局松山分局報請臺灣臺北地
    方法院檢察署檢察官偵查起訴。
    理  由
一、訊據被告甲○○固坦承有於九十二年八月間，以其出地、告
    訴人丙○○出資之方案，並提供某建築師事務所於八十七年
    三月七日所繪製休閒農場設計圖予告訴人參考，遊說告訴人
    參與投資土雞城休閒農場，告訴人於九十二年十月四日交付
    一百萬元，又於九十二年十月二十四日交付票號：ＡＡ00
    00000號之二百萬元支票予伊提示兌現，伊又於九十四
    年九月間向告訴人表示需一筆資金購置其叔父乙○○所有臺
    北縣三峽鎮○○段土地，作為渠等所投資土雞城休閒農場之
    用地，請告訴人先行提供其所有不動產向銀行貸款，伊願意
    負擔貸款本息，待取得土地所有權後，再設定抵押權予告訴
    人，告訴人因而向臺北國際商銀貸款共計四百八十萬元，於
    九十四年九月二十六日、同年月三十日分別提領三百萬元、
    六十萬元予伊，並於九十四年十月三十日向臺北國際商銀申
    請變更為「丙○○」方形章，並將上揭存摺連同「丙○○」
    方形章交付予伊保管以便支付貸款利息，伊隨後於如附表所
    示時間，填載取款憑條並蓋用「丙○○」方形章，自臺北國
    際商銀丙○○帳戶提款共計七十七萬元等情，惟矢口否認有
    何詐欺及行使偽造私文書不法犯行，辯稱：伊確實有進行土
    雞城休閒農場之籌備工作，告訴人於九十二年間所交付三百
    萬元，均花用於休閒農場之運作過程，九十四年間伊原先計
    畫以承租方式取得休閒農場用地，告訴人堅持要購買土地，
    故向臺北國際商銀貸款並交付三百六十萬元予伊，伊原本計
    畫要以告訴人所交付三百六十萬連同伊部分自有資金向伊叔
    父乙○○購置土地，惟告訴人臨時反悔，表示不願繼續投資
    ，伊因而將告訴人所支付款項轉借予土地仲介連金璋及代書
    任志達周轉，詎連金璋與任志達事後拒不還款，消失無蹤，
    又告訴人係為請伊支付貸款利息而將上揭存摺連同「丙○○
    」方形章交付予伊，伊於領取如附表所示款項後，確實有按
    時支付貸款本息，伊上揭所為，縱有不當之處，惟伊絕無詐
    欺或行使偽造私文書之不法犯意云云。經查：
  (一)被告於九十二年八月間，向告訴人佯稱，其在三峽鳶山有一
    筆土地，擬採由其出地、告訴人出資之方式，共同投資經營
    土雞城休閒農場云云，保證二年回本，並提供某建築師事務
    所於八十七年三月七日所繪製休閒農場設計圖予告訴人參考
    ，告訴人因而於九十二年十月四日在其住處交付現金一百萬
    予被告，又於九十二年十月二十四日簽發票號：ＡＡ000
    0000號之二百萬元支票予被告提示兌現，被告復於九十
    四年九月間表示亟需一筆資金購置其叔父乙○○所有之坐落
    臺北縣三峽鎮○○段土地，作為渠等所投資土雞城休閒農場
    用地，請告訴人先行提供其所有不動產向銀行貸款，被告願
    意負擔貸款本息，待取得土地所有權後，再設定抵押權予告
    訴人，告訴人於九十四年九月二十一日簽立借據向臺北國際
    商銀貸款共計四百八十萬元，並於同年月二十六日、同年月
    三十日提領三百萬元、六十萬元予被告，被告復表示為代繳
    上揭貸款本息，需暫時保管臺北國際商銀丙○○帳戶存摺及
    印章，告訴人遂於九十四年十月三十日向臺北國際商銀申請
    變更為「丙○○」方形章後，將上揭存摺連同「丙○○」方
    形章交付予甲○○保管，被告於九十四年十月三十日至十一
    月四日間某時，在不詳地點，盜蓋「丙○○」方形章於如附
    表所示空白之臺北國際商業銀行取款憑條存戶簽章欄上，於
    三日後將「丙○○」方形章返還予丙○○，再於如附表所示
    盜蓋「丙○○」方形章之臺北國際商業銀行取款憑條，填寫
    帳號及金額，連同上揭存摺提出於臺北國際商銀而辦理提款
    ，共計提領七十七萬元等情，業據告訴人於本院審理時證述
    綦詳（見本院卷第二五至二八頁），經核與被告坦承確有於
    九十二年十月間有向告訴人收取一百萬元現金，並提示面額
    二百萬元支票兌現，作為告訴人參與投資經營土雞城休閒農
    場款項，並於九十四年九月間委請告訴人先行提供其所有不
    動產向銀行貸款以便購買叔父乙○○所有臺北縣三峽鎮○○
    段土地，伊願意負擔貸款利息，告訴人向臺北國際商銀貸款
    四百八十萬元後，於九十四年九月二十六日、同年月三十日
    分別提領三百萬元、六十萬元予伊，並於九十四年十月三十
    日向臺北國際商銀申請變更為「丙○○」方形章，並將上揭
    存摺連同「丙○○」方形章交付予伊保管以便支付貸款利息
    ，伊隨後於如附表所示時間，填載取款憑條並蓋用「丙○○
    」方形章，自臺北國際商銀丙○○帳戶提款共計七十七萬元
    等情屬實（見本院卷第十三頁、第二九至三一頁），並有被
    告所書立九十四年十月二十四日收據（見九十六年度他字第
    七九四五號卷第六、七頁）、票號：ＡＡ0000000號
    之二百萬元支票（見九十六年度他字第七九四五號卷第八頁
    ）、被告所簽發票號：ＴＨ○七九三○六號一百萬元本票、
    票號：ＴＨ七九三○五號二百萬元本票（見九十六年度他字
    第七九四五號卷第八頁）、告訴人向臺北國際商銀貸款所簽
    立借據及約定書（見九十六年度他字第七九四五號卷第十至
    十五頁）、臺北國際商銀丙○○帳戶存摺（見九十六年度他
    字第七九四五號卷第十六至二十頁）、某建築師事務所於八
    十七年三月七日所繪製休閒農場設計圖（見九十六年度他字
    第七九四五號卷第八十頁）、永豐商業銀行思源分行九十六
    年十二月十四日永豐銀思源分行（○九六）字第○○○一八
    號函附取款憑條（見九十六年度他字第七九四五號卷第八二
    至八五頁）、永豐商業銀行思源分行九十六年十二月二十日
    永豐銀思源分行（○九六）字第○○○一九號函附申保人借
    款資料查詢單暨借據及約定書（見九十六年度他字第七九四
    五號卷第八六至九一頁）、告訴人申請變更帳戶印章資料（
    見九十六年度他字第七九四五號卷第一一七頁）、臺北國際
    商銀取款憑條（見九十六年度他字第七九四五號卷第一一八
    至一二四頁）、臺北國際商銀客戶歷史資料查詢明細表（見
    九十六年度他字第七九四五號卷第一二五至一三一頁）、土
    地所有權狀（見九十六年度他字第七九四五號卷第一三五至
    一三九頁）、土地登記謄本（見九十六年度他字第七九四五
    號卷第一四一至一四五頁）等資料附卷足憑，堪認告訴人所
    為上揭指訴，並非虛妄，堪以採信。
  (二)被告雖辯稱伊確實有進行土雞城休閒農場之籌備經營，告訴
    人於九十二年間所交付三百萬元，均花用於休閒農場之運作
    過程，伊原本計畫要以告訴人所交付三百六十萬及伊自有資
    金向伊叔父乙○○購置土地，係因告訴人臨時反悔，始將告
    訴人所支付款項轉借給土地仲介連金璋及代書任志達周轉，
    伊於領取如附表所示款項後，確實有按時支付貸款利息云云
    。惟查：
    1.被告辯稱告訴人於九十二年間所交付三百萬元，伊均花用
      於土雞城休閒農場之籌備運作，然被告未能詳盡交代該三
      百萬元鉅款之花用細項金額及目的，復未能提出任何單據
      以實其說，甚且無法就伊籌辦土雞城休閒農場之程序、洽
      談對象、實際作為等經過為合理之說明，則被告辯稱上揭
      三百萬均花用於該土雞城休閒農場之運作過程云云，要難
      採信；再者，證人即臺北縣三峽鎮○○段土地所有權人乙○○於本院審理中結證稱被告雖有向伊提及欲購買鳶山段
      土地，然僅係口頭說說，事後並未帶人前來與伊商談洽購
      土地事宜，伊未曾與被告簽約，且未向被告收取任何金錢
      ，事實上，伊與被告連購買土地價格都沒談到，遑論收取
      定金、擬定合約條款等簽約細節等情屬實（見本院卷第二
      四頁），堪認被告從未就購買上揭鳶山段土地此一事項與
      乙○○達成任何合意，竟向告訴人謊稱伊亟需一筆資金購
      置乙○○所有上揭鳶山段土地，作為渠等所投資土雞城休
      閒農場之用地，致使告訴人陷於錯誤，同意向臺北國際商
      銀貸款，並將其中三百六十萬元款項交付予被告作為購置
      土地資金，則告訴人係受被告詐騙而交付該三百六十萬元
      ，至為明確。至被告另辯稱伊原本計畫要以告訴人所交付
      三百六十萬及部分自有資金向伊叔父乙○○購置土地，因
      告訴人臨時反悔，轉而將告訴人所支付款項借給土地仲介
      連金璋及代書任志達周轉云云，惟查，告訴人係為資助被
      告購置土雞城休閒農場用地而交付三百六十萬元予被告，
      然被告自始並未向乙○○洽談承購土地細節，告訴人係因
      受被告詐騙而交付三百六十萬元予被告，已堪認定。縱告
      訴人臨時反悔，不參與投資，被告理應將該等款項返還予
      告訴人，竟捨此不為，其既未將告訴人所交付款項用以投
      資土雞城休閒農場或返還告訴人，反將之轉借予他人，顯
      見其自始即無購置土地投資土雞城休閒農場之誠意，有詐
      欺取財之不法所有意圖，至為明確，被告上開辯解，顯係
      卸責之詞，殊無可採。
    2.再查，被告坦承告訴人為使伊支付上揭四百八十萬貸款本
      息，而交付臺北國際商銀丙○○帳戶存摺及「丙○○」方
      形章，是認被告自始明知告訴人僅授權伊於支付貸款本息
      範圍內，保管使用上揭存摺及「丙○○」方形章，並非概
      括授權被告得任意動用上揭帳戶內資金，又上揭貸款九十
      四年十月二十三日至九十五年六月二十三日期間每月本息
      共計二萬五千六百三十五元，均由臺北國際商銀丙○○帳
      戶內金額扣繳，而該帳戶於九十四年十月二十三日至九十
      五年七月七日期間僅有支出記錄，並無存款記錄，有臺北
      國際商銀丙○○帳戶存摺在卷可憑（見九十六年度他字第
      七九四五號卷第十六至二十頁），是認告訴人向臺北國際
      商銀所申貸四百八十萬元於九十四年十月二十三日至九十
      五年六月二十三日期間之本息均係以扣繳帳戶內款項之方
      式支付，並非被告所支付，堪認被告雖辯稱伊所領取如附
      表所示共計七十七萬元，均用於支付告訴人所申貸上揭四
      百八十萬元本息云云，顯非事實，不足採信。綜上，被告
      盜用「丙○○」方形章以偽造如附表所示取款憑條，並盜
      領臺北國際商銀丙○○帳戶七十七萬元一節堪以認定。
  (三)綜上所述，被告上開辯解，均無足採，本件事證明確，被告
    詐欺及行使偽造私文書犯行，堪以認定，應依法論科。
二、經查：
  (一)被告行為後，刑法業於九十四年二月二日修正公布，九十五
    年七月一日起施行，其中第五十六條關於連續犯之規定已刪
    除，並修正第二條、第二十八條、第三十三條、第三十八條
    、第四十一條、第四十二條、第五十五條及第七十四條等規
    定。按「行為後法律有變更者，適用行為時之法律，但行為
    後之法律有利於行為人者，適用最有利於行為人之法律」，
    修正後刑法第二條第一項定有明文，此條規定係規範行為後
    法律變更所生新舊法律比較適用之準據法，本身尚無新舊法
    比較之問題，於新法施行後，應一律適用新法第二條第一項
    之規定，為「從舊從輕」之比較。再按本次法律變更，比較
    時應就罪刑有關之共犯、未遂犯、想像競合犯、牽連犯、連
    續犯、結合犯，以及累犯加重、自首減輕暨其他法定加減原
    因（如身分加減）與加減例等一切情形，綜其全部罪刑之結
    果而為比較（最高法院九十五年五月二十三日九十五年度第
    八次刑庭會議決議參照）。末按，刑法第二條第一項規定，
    係規範行為後「法律變更」所生新舊法比較適用之準據法。
    故如新舊法處罰之輕重相同，即無比較適用之問題，非此條
    所指之法律有變更，即無本條之適用，應依一般法律適用原
    則，適用裁判時法。其為純文字修正者，更應同此（最高法
    院九十五年十一月七日第二十一次刑事庭會議決議參照）。
    經查，被告行為後，刑法第三十一條、第五十五條、第五十
    六條、第三十三條第五款、第六十七條均有修正，綜其全部
    罪刑而為比較之結果，以適用被告行為之法律，對被告最為
    有利，依上揭說明，自應整體適用被告行為時即修正前刑法
    之規定，以為論處，合先敘明。
  (二)核被告所為係犯刑法第二百十六條、第二百十條之行使偽造
    私文書罪、第三百三十九條第一項之詐欺取財罪，而其所為
    刑法第三百三十九條第一項詐欺取財罪法定刑罰金部分，應
    依修正前刑法第三十三條第五款論處。被告盜用「丙○○」
    方形章，當然產生該印章之印文，祇成立盜用印章罪，不應
    再論以盜用印文罪（最高法院八十八年度台上字第四八九七
    號判決參照），而被告盜用「丙○○」方形章，係用以偽造
    如附表所示私文書，其盜用印章之行為係偽造私文書之部分
    行為，而其偽造私文書之低度行為應為行使之高度行為所吸
    收，均不另論罪。又被告先後多次行使偽造私文書、詐欺取
    財之犯行均時間緊密，方法相同，觸犯構成要件相同之罪，
    顯係基於概括犯意為之，應依修正前刑法第五十六條之規定
    ，分別以一罪論，並均加重其刑；其所犯上揭行使偽造私文
    書及詐欺取財二罪間，有方法結果之牽連關係，依修正前刑
    法第五十五條之規定，從較重之行使偽造私文書罪處斷。爰
    審酌被告以投資土雞城休閒農場為幌，詐騙告訴人共計七百
    三十七萬元鉅額款項，惡性非輕，犯後否認犯行，態度不佳
    ，告訴人所受損害重大，被告迄今未能賠償告訴人任何金錢
    ，及其品行、生活狀況、智識程度等一切情狀，量處如主文
    所示之刑；又被告犯罪時間雖在九十六年四月二十四日以前
    ，惟所犯包括刑法第三百三十九條第一項之詐欺取財罪，且
    宣告逾有期徒刑一年六月之刑，依中華民國九十六年罪犯減
    刑條例第三條第一項第十五款之規定，不得予以減刑。而被
    告行為後，刑法施行法業於九十五年六月十四日增訂公布第
    一條之一，其中第一項規定：「中華民國九十四年一月七日
    刑法修正施行後，刑法分則編所定罰金之貨幣單位為新臺幣
    」，第二項前段明定：「九十四年一月七日刑法修正時，刑
    法分則編未修正之條文定有罰金者，自九十四年一月七日刑
    法修正施行後，就其所定數額提高為三十倍」，惟依被告行
    為時之法律即罰金罰鍰提高標準條例第一條前段，業將刑法
    分則各罪法定刑所定罰金數額提高十倍，再由銀元換算為新
    臺幣之結果，刑法第三百三十九條第一項法定刑所定罰金最
    高數額，與修正後之法律規定仍屬一致，並無不同，對被告
    而言尚無有利或不利之情形，揆諸前揭說明，自不生新舊法
    比較之問題，應依一般法律適用原則，適用裁判時法即刑法
    施行法第一條之一第一項、第二項前段之規定，而不再適用
    罰金罰鍰提高標準條例第一條前段（臺灣高等法院暨所屬法
    院九十五年十二月十三日九十五年法律座談會刑事類提案第
    十六號研討結果參照）。
  (三)末查，如附表所示偽造之取款憑條雖係被告犯罪所生之物，
    然業已交付臺北國際商銀而提款，應屬臺北國際商銀所有，
    爰不另為沒收之諭知，併此敘明。
據上論斷，應依刑事訴訟法第二百九十九條第一項前段，刑法第
二條第一項前段、第二百十條、第二百十六條、第三百三十九條
第一項，修正前刑法第五十六條、第五十五條，刑法施行法第一
條之一第一項、第二項前段，判決如主文。
本案經檢察官蔡立文到庭執行職務
中    華    民    國    97    年    6     月    30    日
            刑事第十四庭  審判長法  官  宋松璟
                                法  官  孫萍萍
                                法  官  李家慧
以上正本證明與原本無異。
如不服本判決，應於判決送達後10日內，向本院提出上訴狀。
                                書記官  鄭淑丰
中    華    民    國    97    年    6     月    30    日
附錄本件論罪科刑法條：
中華民國刑法第210條
（偽造變造私文書罪）
偽造、變造私文書，足以生損害於公眾或他人者，處 5 年以下有
期徒刑。
中華民國刑法第216條
（行使偽造變造或登載不實之文書罪）
行使第 210 條至第 215 條之文書者，依偽造、變造文書或登載
不實事項或使登載不實事項之規定處斷。
中華民國刑法第339條
（普通詐欺罪）
意圖為自己或第三人不法之所有，以詐術使人將本人或第三人之
物交付者，處5年以下有期徒刑、拘役或科或併科1千元以下罰金
。
以前項方法得財產上不法之利益或使第三人得之者，亦同。
前二項之未遂犯罰之。
附表：
┌───┬────────┬───────────┬───────────┐
│編號  │     時間       │      偽造文書        │  盜領金額（新臺幣）  │
├───┼────────┼───────────┼───────────┤
│  一  │  94年11月4日   │偽造之臺北國際商業銀行│   20萬元             │
│      │                │94年11月4日取款憑條   │                      │
├───┼────────┼───────────┼───────────┤
│  二  │  95年2月21日   │偽造之臺北國際商業銀行│   10萬元             │
│      │                │95年2月21日取款憑條   │                      │
├───┼────────┼───────────┼───────────┤
│  三  │  95年3月15日   │偽造之臺北國際商業銀行│   6萬元              │
│      │                │95年3月15日取款憑調   │                      │
├───┼────────┼───────────┼───────────┤
│  四  │  95年3月29日   │偽造之臺北國際商業銀行│   5萬元              │
│      │                │3月29日取款憑條       │                      │
├───┼────────┼───────────┼───────────┤
│  五  │  95年4月27日   │偽造之臺北國際商業銀行│   6萬元              │
│      │                │95年4月27日取款憑條   │                      │
├───┼────────┼───────────┼───────────┤
│  六  │  95年5月9日    │偽造之臺北國際商業銀行│   4萬元              │
│      │                │95年5月9日取款憑條    │                      │
├───┼────────┼───────────┼───────────┤
│  七  │  95年5月22日   │偽造之臺北國際商業銀行│   10萬元             │
│      │                │95年5月22日取款憑條   │                      │
├───┼────────┼───────────┼───────────┤
│  八  │  95年6月12日   │偽造之臺北國際商業銀行│   10萬元             │
│      │                │95年6月12日取款憑條   │                      │
├───┼────────┼───────────┼───────────┤
│  九  │  95年6月27日   │偽造之臺北國際商業銀行│   6萬元              │
│      │                │65年6月27日取款憑條   │                      │
├───┼────────┴───────────┴───────────┤
│總計  │  77萬元                                                        │
└───┴────────────────────────────────┘


司法院資訊處製作；財團法人民間司法改革基金會備份。
